【裁判字號】    97,上訴,836
【裁判日期】    970930
【裁判案由】    強盜
【裁判全文】
臺灣高等法院臺南分院刑事判決      97年度上訴字第836號
上  訴  人  臺灣雲林地方法院檢察署檢察官
被      告  乙○○
選任辯護人  王英傑  律師（扶助律師）
上列上訴人因被告強盜案件，不服臺灣雲林地方法院97年度訴字
第46號中華民國97年6月18日第一審判決（起訴案號：臺灣雲林
地方法院檢察署96年度偵字第5653號），提起上訴，本院判決如
下：
    主  文
上訴駁回。
    事  實
一、乙○○於民國96年10月31日凌晨搭乘不知情之吳春梅所駕駛
    之車號Q2-9599號自用小客車，前往雲林縣虎尾鎮埒內81號
    之「萊爾富超商」，於2時20分34秒步行進入該超商內後，
    即基於意圖為自己不法所有之強取店內現款之犯意，先佯裝
    挑選店內光泉鮮乳1瓶、七星香煙2包、寶馬香煙2包、味味
    一品泡麵2碗、滿漢大餐泡麵1碗、福懋背心袋1個、霸啤酒4
    瓶等商品置於櫃檯上，以鬆懈店員之防備心，俟店員將部分
    商品置於塑膠袋內時，乙○○則再度進入商品陳列區，將置
    於貨架上質地堅硬且銳利，如以之攻擊人體，顯具殺傷力而
    足以造成嚴重之危害，在客觀上對人之生命、身體、安全構
    成威脅，而具有危險性之足以資為凶器用之水果刀1支取下
    ，拿在手上而順著雙手交岔放在背後，於2時24分46秒至53
    秒之間走至結帳櫃檯區時，因見超商內無其他客人且店員甲
    ○○（民國64年2月25日）正忙於結帳而疏於注意之際，隨
    即進入櫃檯內，取出預藏之水果刀（含刀鞘），架住甲○○
    脖子並稱：「妳不要叫，我只是要錢」等語，而以此強暴方
    法至使甲○○心生畏怖而不能抗拒，甲○○並答以：「妳不
    要傷害我，我拿錢給妳」等語，而欲依乙○○指示自收銀機
    內取出現金之際，乙○○見有一名中等身材男顧客進入店內
    ，即向該男顧客稱：「你不要報警，我跟她是朋友，在開玩
    笑」等語，同時放開店員，並將水果刀與刀鞘合而為一並放
    下該水果刀（含刀鞘），甲○○則趁隙跑至該男顧客後方，
    乙○○因而未取得店內金錢而未遂。嗣甲○○另逃入超商內
    辦公室，在辦公室內藉由觀看監視錄影畫面而注視乙○○，
    乙○○則另基於為自己不法所有之意圖，當著該男顧客的面
    將櫃檯結帳區之尚未裝入塑膠袋之商品全部裝入塑膠袋後，
    趁該商店店員甲○○離開結帳櫃檯而不及防備之際，將自行
    打包完成之上揭商品取走並逃離現場，嗣經警循線查獲，始
    悉上情。
二、案經雲林縣警察局虎尾分局報請臺灣雲林地方法院檢察署檢
    察官偵查起訴。
    理  由
壹、程序部分（證據能力部分）：
    按被告以外之人於審判外之陳述，雖不符刑事訴訟法第159
    條之1至第159條之4之規定，而經當事人於審判程序同意作
    為證據，法院審酌該言詞陳述或書面陳述作成時之情況，認
    為適當者，亦得為證據。當事人、代理人或辯護人於法院調
    查證據時，知有第159條第1項不得為證據之情形，而未於言
    詞辯論終結前聲明異議者，視為有前項之同意，刑事訴訟法
    第159條之5定有明文。查證人甲○○之警詢及偵查筆錄、證
    人吳春梅警詢及偵查筆錄、現場照片、監視錄影光碟翻拍照
    片、萊爾富便利商店統一發票影本、贓物認領保管單，及業
    經原審核定之被告與萊爾富超商所有人李志強於虎尾鎮調解
    委員會成立之調解書等之證據能力，檢察官、被告及被告之
    選任辯護人均未於言詞辯論終結前聲明異議；本院復審酌上
    開文書、陳述作成時，較無人情施壓或干擾之情形，以之作
    為證據亦屬適當，是上開文書、陳述均具有證據能力。
貳、認定事實所依憑之證據及理由
一、訊據被告固不否認有於前揭時地持水果刀架在被害人甲○○
    的脖子上及於甲○○進入超商內辦公室後取走如事實欄所載
    櫃台上之裝入塑膠袋商品之事實，惟辯稱伊將刀子架在被害
    人脖子上係要櫃檯內的錢，而非其他物品等語，另辯護人亦
    以：被告對拿水果刀架在甲○○的脖子上喝令她拿出錢來之
    事實並不否認，但是後來因有客人進來而中斷被告要錢之行
    為，是加重強盜未遂，後面被告將櫃檯上之商品包裝好而取
    走，係屬於竊盜或搶奪之行為等語為被告辯護。
二、經查：
  (一)按強盜罪係以行為人對被害人施以強暴、脅迫等非法方法，
    以壓抑被害人之意思自由，至使不能抗拒而為財物之交付者
    ，為成立要件，最高法院89年度臺上字第3093號著有判決可
    資參照。又刑法強盜罪之行為態樣包含強暴與脅迫，所謂「
    強暴」，係謂直接或間接對於人之身體施以暴力，以壓制被
    害人之抗拒之狀態而言；「脅迫」則係指行為人以威嚇加之
    於被害人，使其精神上萌生恐懼之心理，以達到至使不能抗
    拒之程度，最高法院亦有判決可參（參照95年度臺上字第
    4801號、94年度臺上字第7041號判決意旨）。
  (二)證人甲○○於原審審理時證稱：「那天被告進來買東西，…
    挑好之後，就挑鮮奶、啤酒、泡麵，然後到櫃檯來，然後又
    向我要1包七星、1包寶馬，我拿出來之後，就幫她結帳，還
    沒有總結，她就跑到我的櫃檯來，我正要準備把東西放進塑
    膠袋子裡面，她就走到櫃檯來，我以為她還要另外自己挑香
    菸，我就沒去注意，她就拔出1支水果刀架在我的脖子上，
    我就大叫一聲，她就跟我講『妳不要叫，我只是要錢』，我
    就跟她講『好，妳不要傷害我，我拿錢給妳』，…，她沒有
    叫我把收銀機打開，她是說『妳不要叫，我只是要錢』，我
    就跟她說「妳不要傷害我，我拿錢給妳」，沒有提到櫃檯的
    東西她也要帶走，我是在客人進來，被告將刀子放下來時，
    趁機掙脫跑進辦公室，…」等語（見原審卷第61反面至64頁
    正面），核與其於警詢中證述：「她進店內購物，先選購所
    需之物品後，…，等我在結帳時再進入櫃檯，並拿出水果刀
    押在我脖子上，當時我嚇一跳，…，我正要拿錢時，有客人
    進來，他就假裝對客人說只是開玩笑，而我趁機跑開，而嫌
    犯就慢慢將桌上物品裝入購物袋，並很從容走出去」等語（
    見警卷第10頁），及於偵查中證稱：「剛開始她沒有把刀鞘
    抽掉，是中間她有甩的動作，刀掉到地上」、「是她將刀子
    架在我脖子上的時候，我跟她說不要傷害我，我拿錢給妳，
    這時候刀鞘還沒有抽開」、「她說要錢時，沒有說裝在袋子
    內的商品要一起帶走」、「當時錢沒有拿出來，正準備拿錢
    時客人就進來了」等語（見偵卷第22頁）之情節吻合，又經
    原審當庭勘驗超商現場監視錄影光碟，其內容為：「一開始
    有車子在外面，畫面上有車子在動，被告走進來，被告跟著
    店員走，店員在掃地，被告就跟著店員進來，被告就去架子
    上找東西，…，被告開始拿東西，…，被告拿完東西就走到
    櫃檯，把東西放在櫃檯上，被告還向店員買1包菸，被告又
    去拿東西，…，被告從貨架那邊拿了東西，就直接進去櫃檯
    ，後來有客人進來，店員脖子上架著刀，有看到刀鞘，被告
    看到客人一進來就放開了，被告就把刀與刀鞘合在一起，這
    個時候店員趁機跑出去，，…，」等情，有原審勘驗筆錄可
    佐（見原審卷第64頁正面），準此，可知被告確實有以持水
    果刀之強暴方法致使被害人甲○○之意思自由遭受壓制而不
    能抗拒之情，應堪認定。
  (三)又被告置於櫃檯結帳區之貨品為光泉鮮乳1瓶（值63元不含
    稅）、七星香煙2包（每包50元不含稅）、寶馬香煙2包（每
    包30元不含稅）、味味一品泡麵2碗（每碗48元不含稅）、
    滿漢大餐泡麵1碗（值48元不含稅）、福懋背心袋1個（值2
    元）、霸啤酒4瓶（每瓶31元不含稅）等商品，有卷附之超
    商繳銷發票可參（見警卷第12頁），被告取得之商品價值甚
    低，佐以觀之前揭之監視錄影帶內容並經原審翻印為靜態之
    定格畫面，其中被告當時身穿白色上衣進入超商時間標示為
    10月31日2時20分34秒之畫面（見原審卷第25頁），2時23分
    56秒畫面為被告已挑畢全部商品（見原審卷第28頁），2時
    24分46秒至53秒之畫面係被告右手握一物雙手交岔背於身後
    ，自商品陳列區走至櫃檯結帳區內架著店員（見原審卷第29
    至31頁），在2時25分22秒至37秒之畫面為一名男顧客進入
    店內，被告鬆開店員，將刀子放入刀鞘內，店員離開櫃檯結
    帳區（見原審卷第31至34頁），在2時25分58秒至26分5秒時
    被告將部分商品裝入塑膠袋內並離開現場（見原審卷第34、
    35頁），而該名男顧客自進入店內至被告取走商品時均在同
    一地點之櫃檯前等情，有該監視錄影光碟翻拍照片足憑（見
    原審卷第25頁至第39頁），可知被告於陌生男顧客進入店內
    時，因持水果刀強盜行跡遭人發現而佯稱係與店員為朋友關
    係為開玩笑行為，而於該名男子一直站立原處之際，被告仍
    從容將放置櫃檯結帳區上之商品放入塑膠袋內取走，衡情被
    告強盜之目的並無包括「商品」至明。同時參酌證人甲○○
    上揭證述被告只是要錢，並沒有說裝在袋子內的商品要一起
    帶走，且當時正準備拿錢時客人就進來了等語，足見被告前
    揭以持水果刀之強暴方法致使被害人甲○○之意思自由遭受
    壓制之目的係「要錢」而已，洵屬明確。公訴人認被告自始
    即是基於強盜之犯意，要強取現金及上開裝在袋子內的商品
    ，尚嫌率斷。
  (四)綜上所述，被告以持水果刀之強暴方法致使超商店員甲○○
    之意思自由遭受壓制而不能抗拒，而欲取得之物為「金錢」
    ，並非「商品」，已如前述。而被告所欲取得之金錢因陌生
    男顧客適時進入店內而未遂行其犯行，其所為係符合刑法第
    330條第2項、第1項之攜帶兇器加重強盜未遂罪，應堪認定
    。至證人甲○○另證稱「被告係將水果刀自口袋拔出」之情
    ，惟參前述之現場錄影帶勘驗結果，被告係「將水果刀拿在
    手上雙手交岔放在背後而取出」，應較符合事實，然此部份
    不影響被告犯行之認定，附此敘明。
三、次查：
  (一)按搶奪與強盜雖同具不法得財之意思，然搶奪係乘人不備，
    公然掠取他人之財物，如施用強暴脅迫，至使不能抗拒而取
    其財物或令其交付者，則為強盜罪，最高法院64年臺上字第
    1165號著有判例可參。
  (二)由前揭之超商監視錄影光碟翻拍照片標示10月31日2時25分
    37秒為超商店員林苡綾離開櫃檯結帳區之畫面（見原審卷第
    34頁），緊接被告於2時25分58秒時將櫃檯結帳區之商品裝
    入塑膠袋內（見原審卷第34頁下方翻拍照片），2時26分5秒
    時將裝好商品之塑膠袋提起，2時26分8秒至10秒時被告走出
    店外（見原審卷第35、36頁），2時26分11秒時店員林苡綾
    走出辦公室（見原審卷第36頁下方照片），2時26分20秒、
    34秒該店員林苡綾隨被告之後走出店外（見原審卷第37、39
    頁）等情，參酌證人林苡綾於原審審理結證稱：「我是在客
    人進來，被告將刀子放下來時，趁機掙脫跑進辦公室，我就
    在裡面看監視器，她就把東西整理整理之後拿出去，我看她
    跑出去之後，我就跟著跑出去，那個客人還沒有走，他還在
    店裡，我出去後記下她的車牌」等語（詳見原審卷第61頁反
    面、63頁正面），「係陌生男顧客進來，被告因此把刀放下
    來，我才跑走的，我跑進辦公室，看被告打包走了之後才跑
    出來，那名男顧客還在店內」等語（詳見原審卷第63頁），
    參互以觀，可知證人林苡綾離開櫃檯結帳區時，被告已將水
    果刀放下，該持刀之暴力行為壓制被害人意思自由情形已呈
    現緩和趨勢，而證人林苡綾在辦公室之監視器上看見被告包
    裝櫃檯結帳區商品時，該名男顧客仍在店內，此時，林苡綾
    之情緒因受到驚嚇所致，其心中害怕之情固屬仍在，惟其意
    思自由應已無仍在受被告壓制之情形下，亦即被告取走該櫃
    檯結帳區之商品之際，超商店員林苡綾係在辦公室內觀看監
    視錄影畫面，被告取走該商品應係在店員之注視下，而於店
    員不及防備之情形而為之，可知被告取走該櫃檯結帳區上商
    品之行為顯非在證人林苡綾意思自由受壓制情形下所為，被
    告取走該商品之行為，應係趁店員林苡綾不及防備而為，堪
    以認定。
  (三)綜上所述，揆諸前揭判例意旨，被告取走該櫃檯結帳區商品
    既係在店員林苡綾不及防備之情形而為之，可知被告取走該
    商品之行為應係符合搶奪之要件，堪屬明確。雖證人林苡綾
    於原審審理庭檢察官主詰問時另供述：被告正在打包櫃檯上
    她拿的泡麵、香菸這些食品，那時候因她身上有刀，不敢去
    阻止，那時候第一次見到這種事情已嚇得半死等語（詳見原
    審卷第62頁正面），然如前述，林苡綾於當時心中之害怕雖
    仍然存在，惟其自由意思尚未達到受壓制之程度，從而，此
    部份證詞尚不足為被告不利之認定，附此敘明。
參、論罪科刑之理由：
一、本件被告持以強盜未遂之水果刀1支，雖未扣案，然如前揭
    證人所述：「因刀鞘就掉下來，所以被告自己的手有受到一
    點傷害」等語，該水果刀顯具殺傷力，且為金屬製品，質地
    堅硬且銳利，如以之攻擊人體，足以造成嚴重之危害，在客
    觀上對人之生命、身體、安全構成威脅，而具有危險性，自
    應屬兇器。核被告乙○○所為係犯刑法第330條第2項、第1
    項之攜帶兇器加重強盜未遂罪及同法第325條第1項之搶奪既
    遂罪。
二、又被告著手於攜帶兇器加重強盜行為而不遂，為未遂犯，應
    依刑法第25條之規定，減輕其刑。被告攜帶兇器加重強盜未
    遂、搶奪既遂2行為間，犯意各別，行為互殊，構成要件互
    異，應予分論併罰。
三、
  (一)公訴人認被告所為係犯刑法第330條第1項之攜帶兇器加重強
    盜既遂罪，尚有未洽，惟該同一犯罪事實之適用法條情形本
    院認可能另涉犯搶奪罪或竊盜罪，經於法院審理時併予告知
    （見原審卷第70頁及本院卷第31頁），而被告所為之事實經
    本院審理後認係犯攜帶兇器加重強盜未遂罪及搶奪罪，該法
    條適用之不同，為犯罪階段之認定差異，非屬起訴法條之變
    更，附此敘明。
  (二)關於被告進入超商、進行強盜及搶奪之時間，依卷附之超商
    監視錄影光碟翻拍照片所示，分別如事實欄所載，公訴人認
    係10月31日凌晨2時27分許，亦有未洽，並此敘明。
四、本件攜帶兇器加重強盜罪為最輕七年以上有期徒刑之重罪，
    為達防衛社會之目的，期使個案裁判之量刑，能斟酌至當，
    符合比例原則，自非不可依客觀之犯行與主觀之惡性二者加
    以考量其情狀，是否有可憫恕之處，以適用刑法第59條之規
    定酌量減輕其刑。而被告僅因飲酒後意識不清，又因沒有錢
    想拿來當零用，其受酒精影響思慮未周，致罹重典，被告又
    為將滿25歲（72年次）之年輕女子，未來歲月甚長，僅因一
    時過錯犯下本罪，其犯罪情狀在客觀上足以引起一般人之同
    情，情節尚堪憫恕，若依未遂犯之規定減輕其刑後論處最低
    度之3年6月有期徒刑，仍有情輕法重之憾，爰依刑法第59條
    之規定就其所犯加重強盜未遂罪酌減其刑，並遞減之。
肆、維持原判之理由
一、原審以被告犯行明確，因而適用刑法第330條第2項、第1項
    、第325條第1項、第25條、第59條、第51條第5款、第74條
    第1項第1款、第2項第5款、第93條第1項等規定，並審酌被
    告為國中畢業，智識程度不高，僅因飲酒意識未清，進入超
    商利用買商品為晃子拿取商品陳列區之水果刀以達其搶錢之
    目的，嗣後又臨時起意將該置於櫃檯結帳區之商品取走，其
    動機、目的、行為均屬不該，惟其於犯罪後已深知悔悟，積
    極與店家所有人李志強達成民事和解，有經法院核定之調解
    書附卷可參（見偵卷第40頁），且供出全部犯罪事實經過，
    其犯罪後態度尚佳等一切情狀，分別量處有期徒刑1年8月、
    7月，並合併定其應執行刑為有期徒刑二年，以資儆懲。並
    敘明被告前未曾因故意犯罪受有期徒刑以上刑之宣告，有臺
    灣高等法院被告前案紀錄表1份在卷足參，其因一時失慮而
    犯罪，被告正值25歲芳齡，為人生黃金歲月起步之初，如令
    其入監服刑，該監禁自由刑不僅無法匡正其行為，恐有令被
    告日後之人生留下缺點而影響其自新之心理層面，更造成被
    告自新之不易，本院深信被告在此事件後顯有悔過之誠意及
    自新之決心，經此偵審程序，當知所警惕，信無再犯之虞，
    綜衡上情認前開刑之宣告，已足策其遷善，所宣告之刑，以
    暫不執行為適當，併依法諭知緩刑5年，同時依刑法第93條
    第1項之規定，諭知緩刑期內付保護管束，及依同法第74條
    第2項第5款之規定，命其應向指定之公益團體、地方自治團
    體或社區提供150小時之義務勞務，以匡正其正確道德觀念
    、用啟向善及以勵自新。另敘明未扣案之水果刀為萊爾富超
    商所有，業經被告供明在卷（見原審卷第68頁），且與證人
    林苡綾於偵查中證述該水果刀為店內所有等語（見偵卷第23
    頁）相符，該水果刀雖供犯罪所用，惟非被告所有，爰不為
    沒收之諭知，附此敘明本院審酌認事用法，核無不合，量刑
    亦堪認妥適。
二、檢察官提起上訴主張被告於偵查中自承當時身上僅有300多
    元，但其取走之物品卻達533元，可見被告自始即是基於強
    盜之犯意，要強取現金及上開物品，且依證人甲○○證述其
    雖已掙脫，但心理上仍受有被告威脅之強制，無法抗拒等語
    ；雖強取現金的部分，因為有其他客人見狀報警而未得逞，
    但被告仍將上開物品強行取走，故自被告整體犯行觀察，應
    仍屬犯強盜罪而有刑法第321條第1項第3款之情形，應論以
    同法第330條第1項之攜帶兇器強盜既遂罪等語。然如前述，
    依證人甲○○證詞及監視錄影帶內容參互以觀，被告基於強
    盜之意意，所欲強取之對象僅為收銀機內現金，而不及於櫃
    檯之物品，且公訴人又未提出其他證據證明被告之強盜犯意
    ，係包括現金及上開物品，其上訴並無理由，應予駁回。
伍、適用之法條：
    刑事訴訟法第368條。
本案經檢察官羅清溪到庭執行職務。
中    華    民    國    97    年    9     月    30    日
                  刑事第四庭    審判長法  官  吳志誠
                                      法  官  陳珍如
                                      法  官  羅心芳
以上正本證明與原本無異。
如不服本判決，應於收受本判決後十日內向本院提出上訴書狀。
其未敘述上訴理由者並得於提起上訴後十日內向本院補提理由書
狀（均須按他造當事人之人數附繕本）「切勿逕送上級法院」。
                                      書記官  蔡振豐
中    華    民    國    97    年    10    月    2     日
附錄論罪科刑法條
中華民國刑法第330 條（加重強盜罪）
犯強盜罪而有第321 條第1 項各款情形之一者，處7 年以上有期
徒刑。
前項之未遂犯罰之。
中華民國刑法第325條（普通搶奪罪）
意圖為自己或第三人不法之所有，而搶奪他人之動產者，處6月
以上5年以下有期徒刑。
因而致人於死者，處無期徒刑或7年以上有期徒刑，致重傷者，
處3年以上10年以下有期徒刑。
第 1 項之未遂犯罰之。


司法院資訊處製作；財團法人民間司法改革基金會備份。
